臺灣高等法院民事判決　　　　　　　　 94年度上易字第662號
上　訴　人　國苑企業有限公司
法定代理人　乙○○
上　訴　人　丙○○
共　　　同
訴訟代理人　游文華律師
被 上訴 人　丁○○（原名鄭麗華）
　　　　　　甲○○（原名吳淑玲）
共　　　同
訴訟代理人　林蓓玲律師
上列當事人間給付票款等事件，上訴人對於中華民國94年6月29
日台灣士林地方法院92年度訴字第1085號第一審判決提起上訴，
本院於96年4月17日言詞辯論終結，判決如下：
    主  文
上訴駁回。
第二審訴訟費用由上訴人負擔。
    事實及理由
壹、程序部分：
    按民事訴訟法第183條所謂訴訟中有犯罪嫌疑牽涉其裁判，
    法院得在刑事訴訟終結前，以裁定停止訴訟程序；係指在民
    事訴訟繫屬中，當事人或第三人涉有犯罪嫌疑，足以影響民
    事訴訟之裁判，非俟刑事訴訟解決，民事法院即無從或難於
    判斷者而言，例如當事人或第三人於民事訴訟繫屬中涉有偽
    造文書、證人偽證、鑑定人為不實之鑑定等罪嫌，始足當之
    （最高法院79年度台抗字第218號判例參照）。本件上訴人
    聲請裁定停止訴訟程序，係以被上訴人2人偽填伊所簽發以
    第一商業銀行內湖分行為付款人3張支票之發票日，涉嫌刑
    事偽造有價證券罪嫌，伊已向臺灣台北地方法院提起自訴云
    云為據；惟查上訴人所稱被上訴人涉有刑事偽造有價證券之
    罪嫌，經核與前述「民事訴訟繫屬中有犯罪嫌疑牽涉其裁判
    者」之情形不合，揆諸首開說明，本件無裁定停止訴訟程序
    之必要。合先敘明。
貳、實體部分：
一、上訴人聲明：（一）原判決關於不利上訴人部分廢棄。（二
    ）前開廢棄部分，被上訴人在第一審之訴均駁回。
    被上訴人聲明：如主文所示。
二、被上訴人起訴主張：
（一）被上訴人丁○○部分：
      伊於民國（下同）86年12月20日參加上訴人丙○○所起首
      之合會，會員連會首共31名，會期至89年6月20日止，每
      月20日開標，每會新台幣（下同）2萬元（下稱「86年合
      會」），詎該合會於89年3月突然終止。經伊於91年底向
      同為會員之訴外人廖秋月查詢，始知上訴人丙○○已於88
      年3月以伊之名義冒標，並取走所有合會金。伊繳交會款
      至89年3月20日，共27期，計54萬元，雖事後上訴人丙○
      ○坦承錯誤，並償還29萬3400元，然尚有24萬6600元未清
      償，上訴人丙○○之行為該當債務不履行。
（二）被上訴人甲○○部分：
    1.上訴人丙○○前以其夫即原審共同被告乙○○所開設之國
      苑企業有限公司（下稱國苑公司）資金周轉問題，向伊借
      貸100萬元，伊於86年7月21日匯款100萬元予上訴人丙○
      ○。上訴人並交付以國苑公司為發票人，第一商業銀行內
      湖分行為付款人，發票日91年7月30日金額30萬元、91年9
      月30日金額50萬元、91年11月30日金額20萬元之支票共3
      張。上訴人丙○○聲明如上訴人國苑公司無法清償，願負
      連帶保證人責任，並在支票背書。其後支票屆期時，乙○
      ○與上訴人丙○○以公司營運為由央求伊暫不提示支票，
      伊延緩於92年6月17日、同年月20日提示，卻遭以「提示
      期限後經撤銷付款委託」為由退票。惟上訴人國苑公司依
      票據法第126條規定，仍應負發票人責任，上訴人丙○○
      則應負借款之連帶保證責任或借款責任。
    2.伊於87年10月5日參加上訴人丙○○所起首之合會，會員
      連會首共27名，會期至89年12月5日止，每月5日開標，每
      會2萬元（下稱「87年合會」），詎該合會於89年3月突然
      終止。經伊於91年底向同為會員之訴外人廖秋月查詢，始
      知上訴人丙○○已於88年9月以伊之名義冒標，並取走所
      有合會金。伊繳交會款至89年3月，共18期，計36萬元，
      雖事後上訴人丙○○坦承錯誤，並償還30萬元，然尚有6
      萬元未清償，上訴人丙○○之行為該當債務不履行。
    3.伊於88年11月間參加上訴人丙○○所起首之合會，會員連
      會首共21名，會期自88年12月20日起至90年7月20日止，
      每月20日開標，每會3萬元（下稱「88年合會」），該合
      會亦於89年3月突然終止。伊繳交4期會款，計12萬元，上
      訴人丙○○之行為該當債務不履行。
（三）爰依債務不履行、侵權行為、票據法第126條、連帶保證
      及消費借貸之法律關係，求為命上訴人丙○○給付被上訴
      人丁○○24萬6600元，上訴人連帶給付被上訴人甲○○10
      0萬元，上訴人丙○○給付被上訴人甲○○18萬元，及均
      自起訴狀繕本送達翌日起至清償日止，按年利率5％計付
      利息之判決（原審判決上訴人丙○○應給付被上訴人丁○
      ○24萬6600元，及自92年9月3日起至清償日止之利息；上
      訴人國苑公司、丙○○應分別給付被上訴人甲○○100萬
      元，及自92年9月3日起至清償日止之利息，如其中一人給
      付，另一人免給付義務；上訴人丙○○應給付被上訴人甲
      ○○18萬元，及自92年9月3日起至清償日止之利息；駁回
      被上訴人其餘之訴。被上訴人就請求原審共同被告乙○○
      連帶給付部分，及其餘敗訴部分，未提起上訴，已告確定
      ）。
上訴人則以：
（一）上訴人丙○○否認冒標被上訴人丁○○所稱「86年合會」
      之合會金，並否認仍有會款24萬6600元尚未清償。被上訴
      人丁○○已於88年3月以3700元標得「86年合會」，其依
      合會關係請求為無理由。
（二）被上訴人甲○○所提出上訴人國苑公司為發票人之3張支
      票係82、83年間所簽發，係上訴人丙○○向被上訴人借款
      ，經被上訴人要求，由上訴人國苑公司借票與上訴人丙○
      ○交付被上訴人作為借款擔保。該3張支票原均未填載發
      票日，應屬無效，係被上訴人未經授權，擅自填載發票日
      。另縱認該3張支票為有效，亦經上訴人丙○○於86年7月
      18日清償完竣。
（三）上訴人丙○○並未因上訴人國苑公司向被上訴人甲○○借
      款而為連帶保證。原審雖認上訴人丙○○為借款人而非連
      帶保證人，卻又判決命上訴人丙○○以不真正連帶方式負
      擔100萬元，惟被上訴人並未主張不真正連帶關係，原判
      決顯有訴外裁判之違法。又縱認上訴人丙○○應負給付10
      0萬元之責任，其亦已於86年7月18日匯款清償；再縱認該
      借款係86年7月21日所借，被上訴人甲○○亦自承於該日
      期後曾收受上訴人丙○○共87萬1500元之匯款，亦應扣除
      該金額。
（四）上訴人丙○○並未冒標被上訴人甲○○所稱「87年合會」
      之合會金，亦未積欠會款6萬元，被上訴人甲○○已於88
      年9月以3500元得標。
（五）被上訴人甲○○所稱「88年合會」之會單上，雖列有被上
      訴人甲○○為會員，然該合會自始係由上訴人丙○○頂下
      ，被上訴人甲○○自起會後並無繳交任一期會款云云，資
      為抗辯。
三、兩造不爭執之事實：
（一）被上訴人丁○○起訴部分：
      被上訴人丁○○於86年12月20日起參加上訴人丙○○所起
      首之「86年合會」，會期自86年12月20日起至89年6月20
      日止，每月20日開標，每會2萬元，連會首共31會，於89
      年3月份開標後停會。
      證據：「86年合會」會單（原審湖簡卷114頁）。
（二）被上訴人甲○○起訴部分：
    1.被上訴人甲○○執有上訴人國苑公司為發票人，以第一商
      業銀行松山分行內湖辦事處（現改為內湖分行）為付款人
      ，且均由丙○○背書之票號HA0000000面額50萬元，票號H
      A0000000面額30萬元，票號HA0000000面額20萬元之支票3
      張，面額共計100萬元。
    2.被上訴人甲○○參加上訴人丙○○所起首之「87年合會」
      ，會期自87年10月5日起至89年12月5日止，每月5日開標
      ，每會2萬元，連會首共27會，於89年3月份開標後停會。
    3.上訴人丙○○所起首之「88年合會」，會期自88年12月20
      日起至90年7月20日，每月20日開標，每會3萬元，連會首
      共21會，於89年3月份開標後停會。
      證據：支票及退票理由單各3張、「87年合會」會單、「8
      8年合會」會單（原審湖簡卷15-19頁）。
四、關於被上訴人丁○○請求部分：
（一）按本件關於「86年合會」、「87年合會」、「88年合會」
      均係89年5月5日民法債編修正施行前發生，無現行民法關
      於合會規定之適用。惟依臺灣省民間合會習慣，合會係會
      首與會員間所訂立之契約，會員與會員間並無法律關係之
      存在，合會定期開標，以標金（即所謂會息）最高者為得
      標，會員得標時應付出標金，此項標金為未得標會員所應
      得之利益，會首倒會應認為有損害未得標會員所應得利益
      之行為，對於未得標會員，除應給付原繳會款外，並應負
      給付標金之義務（民法債編修正施行前之最高法院63年台
      上字第1159號判例參照）。
（二）經查上訴人丙○○發起「86年合會」，會期應至89年6月2
      0日止，卻無故於89年3月終止，上訴人丙○○既為會首，
      其倒會自屬損害活會會員之利益。上訴人丙○○雖抗辯被
      上訴人丁○○已為死會，伊並已給付會款云云；惟為被上
      訴人丁○○所否認，上訴人丙○○應就上訴人丁○○業已
      得標及伊業已交付會款之事實負舉證責任，惟上訴人丙○
      ○並未舉證證明，所為抗辯即無足採。又查證人廖秋月到
      場證稱：被上訴人2人從來沒有到場標會，根據伊的紀錄
      ，他們2人均已死會，正確日期及標多少錢均已忘記，每
      次標單都是上訴人丙○○寫的，開標時伊有看到等語（原
      審卷141頁）。按被上訴人丁○○主張伊未曾到場標會，
      且均係以活會繳納會款；而上訴人丙○○既抗辯被上訴人
      丁○○已為死會，則被上訴人丁○○所繳會款應有不足，
      惟上訴人丙○○竟未曾向被上訴人丁○○催繳會款，顯有
      違常情。上訴人丙○○既未能證明被上訴人丁○○有到場
      標會，被上訴人丁○○主張上訴人丙○○倒會，損害伊之
      利益，堪以採信。從而被上訴人丁○○依合會關係，請求
      上訴人丙○○給付伊原繳會款及應負給付之標金，扣除已
      獲清償部分，計24萬6600元應屬有據。
五、關於被上訴人甲○○請求部分：
（一）關於被上訴人甲○○請求上訴人丙○○給付100萬元部分
      ：
    1.經查上訴人丙○○曾寄發郵局存證信函予被上訴人甲○○
      記載：「跟你借的100萬元國苑公司不具日期的3張支票給
      你」（原審卷50頁，惟被上訴人甲○○否認國苑公司之支
      票未載發票日）；另上訴人丙○○之存摺於86年7月21日
      有被上訴人甲○○匯款100萬元之紀錄（原審卷20-21頁）
      ，被上訴人甲○○主張上訴人丙○○有向伊借貸100萬元
      ，應屬有據。
    2.上訴人丙○○雖抗辯100萬元之借款業已清償云云，惟為
      被上訴人甲○○所否認。經查上訴人丙○○先於92年9月1
      9日之答辯狀提出「償還吳淑玲債務『匯款部分』明細一
      覽表」（原審卷22頁），抗辯業已清償完竣；嗣於93年6
      月1日之辯論意旨狀抗辯已於86年7月18日清償完竣，並提
      出「華信銀行忠孝分行為付款行之匯款單」（原審卷88頁
      ）；然查其先前提出之「償還吳淑玲債務『匯款部分』明
      細一覽表」，並無86年7月18日匯款之記載，上訴人丙○
      ○就同一清償事實，先後所為陳述不同，所辯難以採信。
      又查上訴人於92年9月19日之答辯狀陳述：「原告（即被
      上訴人）所提出被告（即上訴人國苑公司）為發票人之3
      紙支票係86年7月21日共同被告丙○○向原告借款100萬元
      ，經原告要求，由被告借票與丙○○交付原告作為借款擔
      保」（原審卷17頁），既係86年7月21日借款，自無於借
      款前之同年7月18日清償之理。故上訴人丙○○於86年7月
      18日所為匯款僅得證明其與被上訴人甲○○間曾有100萬
      元之金錢往來，尚難據為清償本件票款或借款之證明。上
      訴人丙○○抗辯業已清償云云，核不足採。
    3.按上訴人丙○○有向被上訴人甲○○借款100萬元之事實
      ，已如前述，上訴人甲○○雖在原審基於連帶債務之法律
      關係請求上訴人丙○○清償，惟其已陳述借款係交付上訴
      人丙○○，且上訴人丙○○自認係伊借款，被上訴人甲○
      ○在本院主張依消費借貸之法律關係請求上訴人丙○○清
      償，其請求之基礎事實同一，依民事訴訟法第446條第1項
      、第255條第1項第2款規定，應准為訴之變更。從而被上
      訴人甲○○依消費借貸之法律關係請求上訴人丙○○返還
      借款100萬元，為有理由。
（二）關於被上訴人甲○○請求上訴人國苑公司給付100萬元票
      款部分：
    1.按在票據上簽名者，依票上所載文義負責；支票發票人應
      照支票文義擔保支票之支付，票據法第5條第1項、第126
      條分別定有明文。又支票乃文義證券及無因證券，故支票
      上之權利義務，悉依票上所載文義定之，與其基礎之原因
      關係各自獨立；支票上權利之行使，不以其原因關係存在
      為前提，是以執票人行使支票上權利時，就其基礎之原因
      關係確係有效存在，並不負舉證責任；反之，若票據債務
      人以自己與執票人間所存抗辯之事由，對抗執票人，依票
      據法第13條規定觀之，固非法所不許，惟應由票據債務人
      就該抗辯事由負舉證之責任（最高法院78年台上字第485
      號判決參照）。
    2.上訴人國苑公司雖抗辯伊所交付之3張支票為82、83年間
      所簽發未填載日期之擔保票據云云，惟為被上訴人所否認
      。上訴人國苑公司所為上開抗辯無非係以：支票應係自支
      票簿中依照簽發日期先後依序撕取而來，系爭3張支票日
      期距離實際簽發日達8、9年，與一般民間借款期限至多1
      、2年之社會經驗事實背離殊甚；系爭3張支票之存根未記
      載發票日，且原係交付被上訴人丁○○而非被上訴人甲○
      ○，然本案卻由被上訴人甲○○持以提示並主張權利；支
      票日期戳與支票存根之日期戳粗細形狀不同云云為其論據
      。經查上訴人國苑公司所提出之「82年間支票存根影本」
      （原審卷89-100頁，本院卷25-27頁），係上訴人國苑公
      司片面持有並記載之文書，其上記載之真正復為被上訴人
      甲○○所否認，所為記載尚難信為真實。又查自上訴人國
      苑公司所提出之支票存根觀之，票號08至10，日期依序為
      82年8月30日、同年月10日、同年月15日；票號15至17，
      日期依序為82年11月15日、「83」年10月25日、82年11
      月15日；票號18、19日期為82年12月15日、同年月18日；
      然票號20、21、22，又為82年1月18日、同年2月18日、同
      年4月30日（原審卷89頁起），亦與上訴人所稱簽發支票
      之日期係依票號先後依序撕取而來一節不符，上訴人以所
      提出之支票存根抗辯系爭3張支票未記載發票日云云，尚
      不足採信。再查系爭3張支票係上訴人國苑公司借票予上
      訴人丙○○交付被上訴人作為借款之擔保，迭經上訴人國
      苑公司自認在卷；而上訴人既自認上訴人丙○○係於86
      年7月21日借款，則何以係於82、83年間交付系爭3張支票
      作為借款之擔保？顯不合情理。又按上訴人國苑公司既係
      以系爭3張支票作為向被上訴人借款之擔保，如係交付未
      記載發票日之無效支票，則如何作為借款之擔保？故上訴
      人國苑公司抗辯系爭3張支票未記載發票日，難信為真實
      。另按系爭3張支票之日期戳縱與上訴人國苑公司所簽發
      其他支票使用之日期戳不符，亦不足據以認定系爭3張支
      票之發票日係被上訴人偽造填載，上訴人國苑公司此部分
      所辯要屬臆測之詞，不足採信。又縱上訴人國苑公司係交
      付未記載發票日之支票屬實，亦應認上訴人國苑公司有授
      權執票人填載發票日之意，否則其交付未記載發票日之無
      效支票，勢將無法作為借款之擔保。另查系爭3張支票存
      根上固記載受款人為鄭麗華（即丁○○），然此係上訴人
      片面所書，尚難採信；縱係屬實，亦因系爭3張支票係無
      記名票據，且未經背書人即上訴人丙○○於票上記載禁止
      背書轉讓，上訴人國苑公司仍應依票載文義負責，而應對
      執票人即被上訴人甲○○負發票人責任。又基於票據之文
      義性及無因性，上訴人國苑公司縱撤銷系爭3張支票之付
      款委託，仍應依票載文義負發票人擔保支票支付之責任，
      被上訴人甲○○依票據關係請求上訴人國苑公司給付票款
      ，自屬有據。惟上訴人國苑公司對被上訴人甲○○所負給
      付票款100萬元之債務，與上訴人丙○○應返還被上訴人
      甲○○借款100萬元之債務，係同一債務，即屬不真正連
      帶債務關係，如其中一人為給付，則另一債務人即免除給
      付責任。
（三）關於被上訴人甲○○請求上訴人丙○○給付18萬元部分：
      被上訴人甲○○主張其參加上訴人丙○○起首之「87年合
      會」及「88年合會」，惟上訴人丙○○抗辯被上訴人甲○
      ○僅參加「87年合會」，並已於88年9月得標，另「88年
      合會」被上訴人甲○○說不參加，係由伊頂下云云。經查
      被上訴人甲○○就所主張參加上開合會之事實，業據其提
      出互助會單2件為證（見原審湖簡卷18、19頁），會員名
      單上均有被上訴人甲○○之原名「吳淑玲」，上訴人抗辯
      被上訴人甲○○未參加「88年合會」與上開記載不符，不
      足採信。上開2合會均於89年3月份開標後停會，上訴人丙
      ○○既為會首，其倒會係屬損害活會會員利益之行為。上
      訴人丙○○雖抗辯被上訴人甲○○參加之「87年合會」已
      為死會，伊並已給付會款云云，惟為被上訴人甲○○所否
      認，上訴人丙○○就此自應負舉證責任，惟上訴人丙○○
      並未能舉證證明；且被上訴人甲○○主張伊均係繳交活會
      款，如其係死會，則其所繳會款應有不足，惟上訴人丙○
      ○亦未對其催繳會款，被上訴人甲○○主張伊參加「87年
      合會」，尚未得標，應堪採信；又上訴人甲○○就「88年
      合會」以繳交活會款計算，與被上訴人丁○○共同匯款予
      上訴人丙○○，亦有匯款單可憑（原審卷167背面-169頁
      ），被上訴人甲○○主張伊有參加「88年合會」，尚未得
      標，亦堪採信，上訴人丙○○所為抗辯核不足採。從而被
      上訴人甲○○依合會關係，請求上訴人丙○○給付「87年
      合會」、「88年合會」原繳會款及應負給付之標金，扣除
      上訴人丙○○已清償部分，計18萬元，應屬有據。
六、綜上所述，被上訴人丁○○依民間合會之法律關係，請求上
    訴人丙○○給付24萬6600元；被上訴人甲○○依消費借貸之
    法律關係請求上訴人丙○○給付100萬元，及依票據之法律
    關係請求上訴人國苑公司給付100萬元，其中一人給付，於
    其給付範圍內，另一人免給付義務，暨依合會之法律關係請
    求上訴人丙○○給付18萬元；上開請求均自起訴狀繕本送達
    翌日即92年9月3日起至清償日止，按年利率5％計付利息，
    為有理由，應予准許；至超過上開範圍之請求，則為無理由
    ，不應准許。原審就上開應准許部分，所為上訴人敗訴判決
    ，並無不合；上訴論旨指摘原判決此部份不當，求予廢棄改
    判，為無理由。
七、兩造其餘之攻擊或防禦方法及未經援用之證據，經本院斟酌
    後，認為均不足以影響本判決之結果，無逐一詳予論駁之必
    要。併此敘明。
八、據上論結，本件上訴為無理由，依民事訴訟法第449條第1項
    、第78條、第85條第1項，判決如主文。
中　　華　　民　　國　　96　　年　　5 　　月　　 1　　日
　　　　　　　　　民事第八庭
                      審判長法　官  吳景源
　　　　　　　　　　　      法　官  滕允潔
　　　　　　　　　　　      法　官  鄭威莉
正本係照原本作成。
不得上訴。
中　　華　　民　　國　　96　　年　　5 　　月　　2 　　日
　　　　　　　　　　　　　　書記官  李垂福
